【裁判字號】    98,聲,49
【裁判日期】    981111
【裁判案由】    聲明異議
【裁判全文】
臺灣高雄地方法院民事裁定                98年度聲字第49號
聲明異議人  南和興產股份有限公司
法定代理人  甲○○
代  理  人  劉豐州律師
            陳韋利律師
上列異議人對相對人民國98年9 月8 日（98）存字第3236號提存
事件所為之提存處分提出異議，本院裁定如下：
    主      文
異議駁回。
    理      由
一、異議意旨略以：伊為坐落高雄市○○段504 地號土地（下稱
    系爭土地）之共有人，權利範圍為118/165 ，另一共有人為
    和興公司（管理人為陳中和），權利範圍為47/165。伊依民
    法第820 第1 項及土地法第34條之1 第3 項規定，將系爭土
    地全部出租予萬利順股份有限公司，並向其收取租金，依和
    興公司之權利範圍計算，其應得之租金為新台幣（下同）41
    ,996元。惟經伊向經濟部、戶政事政所查詢，仍無法得知和
    興公司之最新資料與代表人姓名，故伊以不能確知受取權人
    ，且受取權人遲延受取為由，聲請清償提存，並無不當，提
    存所駁回異議人所為清償提存之聲請，勢將造成土地法第34
    條之1 無法執行，顯違該條之立法目的，核非適獲。為此，
    依提存法第24條規定聲明異議等語。
二、按提存所接到提存書後，認為應予提存者，應將提存書一份
    留存，一份載明提存物已經收受之旨，交還提存人。如係清
    償提存，並應將提存通知書送達債權人。認為程式不合規定
    或不應提存者，應限期命提存人補正或取回，其逾10年不取
    回者，提存物屬於國庫，提存法第10條第2 項定有明文。又
    提存乃債務人將其應為之給付，提存於國家設置之提存所，
    以代清償或達到法律上某一目的之行為，其性質屬於非訟事
    件，故提存所僅得就提存之程序為形式上之審查，關乎實體
    之原因事實則無審究之權責。此觀諸提存法第9 條及其施行
    細則第3 條自明。惟按，民事訴訟法有關當事人能力之規定
    於非訟事件關係人準用之；本法所稱公司，謂以營利為目的
    ，依照本法組織、登記、成立之社團法人，非訟事件法第11
    條及公司法第1 條分別定有明文。是以。提存既以受取人於
    提存時仍具有權利能力為其合法要件，此與不能確知孰為受
    取人者要屬二事，如由卷證資料為形式上觀察，受取人於提
    存時是否存在顯有疑義，自應先由提存人補正該程式上之欠
    缺，倘提存人無法提供足夠之資料證明受取人於提存時確具
    有權利能力，其提存難謂合法。
三、本件聲明異議人欲依土地法第34條之1 處分系爭共有土地，
    前以受取人和興公司未能收受通知送達，且受取遲延為由，
    請求辦理本件清償提存，揆諸前揭說明，自須受取人和興公
    司於提存時確尚存在，且具有權利能力，其提存方屬適法。
    經查，和興公司未依我國公司法登記之事實，有經濟部民國
    98年2 月2 日經授商字第09801017400 號函1 份（見本院98
    年存字第3236號卷27頁）在卷可憑，堪予認定。是和興公司
    既未依我國公司法登記，取得法人人格，自不具權利能力。
    次查，聲明異議人主張陳中和為和興公司之管理人，然陳中
    和業於西元1930年即日據時期昭和5 年死亡之事實，亦有陳
    中和大事紀要表1 份（見本院卷第9 頁）足參，且聲明異議
    人亦未曾就此加以爭執，亦堪認定。是以，和興公司既未依
    我國公司法登記，而不具權利能力，且該公司管理人陳中和
    亦已死亡，足徵和興公司及陳中和於聲明異議人提存時，均
    不具權利能力。此外，聲明異議人復無法提供和興公司於其
    提存時，具有權利能力之積極事證，參諸前揭說明，聲明異
    議人辦理本件清償提存時，以不具權利能力之和興公司為受
    取權人，自非合法，不應准許。本院提存所於98年9 月8 日
    通知駁回聲明異議人聲請之處分，於法有據。至聲明異議人
    主張拒絕其提存，勢將造成土地法第34條之1 無法執行，顯
    違該條之立法目的云云，核與前揭不准聲明異議人提存，係
    因其以無權利能力之和興公司為受取權人之理由無涉，附此
    敘明。
四、綜上所述，聲明異議人所為之異議為無理由，應予駁回，爰
    依提存法第25條第1 項後段，非訟事件法第21條第2 項，民
    事訴訟法第78條，裁定如主文。
中    華    民    國    98    年    11    月    11    日
                  民事第五庭法  官  李育信
正本係照原本作成。
如不服本裁定應於送達10日內向本院提出抗告狀，並繳納裁判費
新台幣1,000元。
中    華    民    國    98    年    11    月    11    日
                            書記官  林玉珊


司法院資訊處製作；財團法人民間司法改革基金會備份。
